【裁判字號】    98,訴,2704
【裁判日期】    990119
【裁判案由】    確認優先購買權存在等
【裁判全文】
臺灣臺中地方法院民事判決              98年度訴字第2704號
原      告  乙○○
訴訟代理人  劉嘉堯律師
複代理人    丁○○
被      告  丙○○
            戊○○
上列當事人間確認優先購買權存在等事件，本院於民國98年12月
22日言詞辯論終結，判決如下：
    主  文
原告之訴駁回。
訴訟費用由原告負擔。
    事實及理由
甲、程序方面：
    本件被告丙○○未於言詞辯論期日到場，核無民事訴訟法第
    386條各款所列情形，爰依原告之聲請，由其一造辯論而為
    判決。
乙、實體方面：
一、原告起訴主張：
(一)、原告與訴外人洪鶴彰共有坐落台中縣大雅鄉○○段266地號
    土地及同段168-14地號土地，並分別於其上建有門牌號碼為
    台中縣大雅鄉○○街38號建物（下稱原告所有房屋）及未辦
    保存登記之門牌號碼為台中縣大雅鄉○○路115號建物（下
    稱系爭房屋）。詎料，訴外人洪鶴彰於民國98年6月16日竟
    於未告知原告之情況下，逕將其所有系爭房屋出賣予被告戊
    ○○，且被告戊○○並於期限內向台中縣大雅鄉公所申報契
    稅在案。嗣後，訴外人洪鶴彰於98年8月2日死亡，原告拋棄
    繼承，另繼承人即被告丙○○則限定繼承，承受被繼承人即
    訴外人洪鶴彰之權利義務。
(二)、本件訴外人洪鶴彰於未通知土地共有人即原告，且未經原告
    表示任何可否或放棄優先購買權之情形下，即將系爭房屋出
    賣予被告戊○○，依土地法第104條第1項後段、第2項之規
    定，自不得以其間之系爭房屋買賣契約對抗原告，亦即此買
    賣契約對原告無效、不生效力。且上開規定之立法意旨在於
    房屋及基地如不屬於同一人所有時，無論基地或房屋之所有
    人，出賣其基地或房屋時，對方均有優先購買其基地或房屋
    之權利，旨在使基地與基地上之房屋合歸一人所有，以盡經
    濟上之效用，並杜紛爭，有最高法院65年台上字第530號、
    62 年台上字第2962號判例可資參照。故原告主張基於基地
    所有權人之地位對系爭房屋有優先購買權存在，爰依民事訴
    訟法第247條之規定，請求確認原告對系爭房屋有優先購買
    權存在。
(三)、並聲明：
    1.確認原告對被告丙○○所有之系爭房屋有優先購買權存在
      。
    2.被告戊○○應塗銷系爭房屋（房屋稅籍編號Ｚ00000000000
      ）之稅籍資料名義。
二、被告方面答辯：
(一)、被告丙○○經合法通知，無正當理由未到庭，亦未提出書狀
    作何聲明或陳述。
(二)、被告戊○○則以：伊於98年6月間以新台幣（下同）53萬元
    向訴外人洪鶴彰買入系爭房屋，其中25萬元部分以匯款方式
    交付，另外28萬元則以現金方式交付予訴外人洪鶴彰。按土
    地法第104條規定，租用基地建築房屋之承租人，於出租人
    之基地出賣時，承租人有依同樣條件優先購買之權；房屋出
    賣時，基地所有權人有依同樣條件優先購買之權。然系爭房
    屋並非租地建築房屋，而係原告與訴外人洪鶴彰兄弟間已協
    商系爭房屋所占土地部分，由訴外人洪鶴彰分管，並建有系
    爭房屋，且自88年5月即有房屋稅籍，而原告所有房屋所占
    土地部分則由原告分管，並建有台中縣大雅鄉○○街38 號
    之建物。另據訴外人洪鶴彰生前所述，原告所有房屋與系爭
    房屋乃同時建築，顯然當時原告與訴外人洪鶴彰兄弟間即已
    合意分管在案。則系爭房屋與原告並無出租關係，亦不可能
    租地建築房屋；再者，被告戊○○買受訴外人洪鶴彰所有之
    系爭房屋前1個月即已透過房屋仲介公司人員即證人甲○○
    先詢問過原告及另被告丙○○是否欲購買系爭房屋，惟兩人
    均已表示不買。本件伊購買之系爭房屋並非租地建屋之法律
    關係，原告自不得援引土地法第104條規定主張優先購買權
    ，此有司法院36年院字第3763號解釋可參。是本件原告對被
    告2人，提起確認優先購買權之訴，顯無即受確認判決之法
    律利益等語，資為抗辯。並聲明：原告之訴駁回。
三、本院之判斷：
(一)、按民事訴訟法第247條所謂即受確認判決之法律上利益，係
    指因法律關係之存否不明確，致原告在私法上之地位有受侵
    害之危險，而此項危險得以對於被告之確認判決除去者而言
    ，最高法院42年台上字第1031號判例，經查，原告主張其對
    被告戊○○承買之系爭房屋有優先購買權存在，惟遭被告戊
    ○○否認。是兩造間就系爭優先購買權是否存在，將致原告
    私法上地位有受侵害之危險，且此項不明確得以確認判決予
    以排除，是原告提起本件訴訟，應有確認利益，被告辯稱無
    確認利益，尚有誤會。
(二)、原告主張其與訴外人洪鶴彰共有坐落台中縣大雅鄉○○段26
    6地號土地及同段168-14地號土地，並分別於其上建有原告
    所有房屋及系爭房屋。訴外人洪鶴彰則於98年6月16日將其
    所有系爭房屋出賣予被告戊○○，且被告戊○○並於期限內
    向台中縣大雅鄉公所申報契稅在案。嗣後，訴外人洪鶴彰於
    98年8月2日死亡，原告拋棄繼承，另繼承人即被告丙○○則
    限定繼承等情，業據其提出土地謄本、台中縣大雅鄉公所函
    影本、民事聲請拋棄繼承狀及民事聲請限定繼承狀影本、房
    屋稅轉帳繳納證明書影本等各1份為證，且為被告所不爭執
    ，堪信為真正，本院採為判決之基礎。
(三)、原告雖援引最高法院65年台上字第530號、62年台上字第296
    2號判例意旨，主張土地法第104條第1項規定之立法意旨在
    於房屋及基地如不屬於同一人所有時，無論基地或房屋之所
    有人，出賣其基地或房屋時，對方均有優先購買其基地或房
    屋之權利，旨在使基地與基地上之房屋合歸一人所有，以盡
    經濟上之效用，並杜紛爭，而主張其對被告戊○○向訴外人
    洪鶴彰購買之系爭房屋有優先購買權存在等語。惟按土地法
    第104條第1項規定基地出賣時，地上權人、典權人或承租人
    有依同樣條件優先購買之權。房屋出賣時，基地所有權人有
    依同樣條件優先購買之權。係指房屋與基地分屬不同之人所
    有，且必須房屋所有人與基地所有人間，具有地上權、典權
    或租賃關係為前提要件，若無此項關係，即無由主張優先承
    買權之餘地（司法院36年院字第3763號解釋、最高法院69年
    台上字第945號判例、70年度台上字第1538號判決意旨參照
    ）。查本件原告主張其與訴外人洪鶴彰共有坐落台中縣大雅
    鄉○○段266地號土地及同段168-14地號土地，並分別於其
    上建有原告所有房屋及系爭房屋。則原告與訴外人洪鶴彰就
    系爭房屋坐落之土地雖係共有人，惟訴外人洪鶴彰乃於其與
    原告各自分管之共有土地上興建系爭房屋，是原告對於系爭
    房屋並無地上權、典權或租賃關係存在。雖訴外人洪鶴彰於
    98年6月16日將其所有系爭房屋（並非土地應有部分）出賣
    予被告戊○○（即由被告戊○○取得系爭房屋之事實上處分
    權），而產生房屋與基地分屬不同之人所有之情況；且嗣後
    訴外人洪鶴彰於98年8月2日死亡，原告拋棄繼承，由另繼承
    人即被告丙○○限定繼承，即由被告丙○○限定繼承訴外人
    洪鶴彰之土地應有部分及其他遺產。然依上開說明，原告就
    系爭房屋既無地上權、典權或租賃關係存在，尚無由以其與
    訴外人洪鶴彰為土地共有人之關係，即主張其對於訴外人洪
    鶴彰於98年6月16日將系爭房屋出賣予被告戊○○，而於訴
    外人洪鶴彰死亡後，對被告二人有優先承買權存在之餘地（
    司法院（80）廳民二字第0269號及（84）廳民二字第02791
    號函覆臺灣高等法院法律問題研究意見參照）。
(四)、綜上，本件原告並未證明其就系爭房屋存有地上權、典權或
    租賃關係，則原告主張依土地法第104條之規定，訴請確認
    原告對被告丙○○所有之系爭房屋有優先購買權存在及被告
    戊○○應塗銷系爭房屋（房屋稅籍編號Ｚ000 0000 0000 ）
    之稅籍資料名義，為無理由，應予駁回。
四、本件判決之基礎已臻明確，兩造其餘攻擊防禦方法及舉證，
    經審酌後核與判決無影響，爰不另一一論述，併此敘明。
五、結論：本件原告之訴為無理由，爰依民事訴訟法第385條第
    1項前段、第78條判決如主文。
中    華    民    國    99    年    1    月    19    日
                  民事第四庭    法  官  洪堯讚
一、右為正本係照原本作成。
二、如不服本判決，應於判決送達後20日內，向本院提出上訴狀
    。（須按他造當事人之人數附繕本）。
三、提起上訴，應以上訴狀表明(一)對於第一審判決不服之程度，
    及應如何廢棄或變更之聲明，(二)上訴理由（民事訴訟法第
    441條第1項第3款、第4款），提出於第一審法院。
中    華    民    國    99    年    1    月    19    日
                                書記官

司法院資訊處製作；財團法人民間司法改革基金會備份。
